臺灣臺南地方法院刑事判決
111年度訴字第514號
公  訴  人  臺灣臺南地方檢察署檢察官
被      告  李華耀



選任辯護人  李明峯律師（法扶律師）          
被      告  李華義


選任辯護人  李智陽律師（法扶律師）
上列被告因家暴傷害案件，經檢察官提起公訴（110年度偵字第2
0854號），本院判決如下：
    主  文
乙○○犯傷害罪，處有期徒刑肆月，如易科罰金，以新臺幣壹仟元
折算壹日。扣案之裝有鐵片木棍壹支沒收。
甲○○犯傷害罪，處有期徒刑叁月，如易科罰金，以新臺幣壹仟元
折算壹日。扣案之鋁製農用除草刀壹把沒收。
    事  實
一、乙○○、甲○○為兄弟，其間具有家庭暴力防治法第3條第4款所
    定之家庭成員關係。雙方於民國110年8月21日下午5時許，
    在臺南市○鎮區○○里0鄰○○00號之1，因細故發生爭執，竟分
    別基於傷害之犯意，乙○○持裝有鐵片之木棍1支與持鋁製農
    用除草刀1把之甲○○互毆，過程中甲○○並掉進附近水溝，因
    而受有左腕撕裂傷約8公分併伸腕尺側肌肌腱斷裂、左尺骨
    骨折、左大腿撕裂傷約4公分、四肢多處鈍挫傷之傷害，乙○○則受有左頸部肩部挫傷、左上背部擦傷、雙前臂多處擦傷
    、左膝、小腿挫傷之傷害。嗣員警獲報抵達現場，扣得上開
    木棍及除草刀，始查悉上情。
二、案經乙○○、甲○○分別訴由臺南市政府警察局新化分局報告臺
    灣臺南地方檢察署檢察官偵查起訴。
    理  由
一、關於證據能力之認定：
  ㈠本案所引用具傳聞證據性質之供述證據，因檢察官及被告乙○○、甲○○於準備程序時，均同意有證據能力（見本院卷第52
    頁至第53頁、第64頁），本院審酌前開證據之作成或取得之
    狀況，並無非法或不當取證之情事，且亦無顯不可信之情況
    ，依刑事訴訟法第159條之5規定，均具有證據能力。
  ㈡其餘所引用卷內非供述證據性質之證據資料，均無違反法定
    程序取得之情形，依刑事訴訟法第158條之4規定反面解釋，
    亦應有證據能力，合先敘明。
二、認定犯罪事實之證據及理由：
  ㈠訊據被告固坦承於前揭時、地發生爭執，惟矢口否認有何傷
    害犯行，被告乙○○辯稱：被告甲○○持除草刀攻擊我，我才拿
    木棍抵擋，被告甲○○的傷勢不是我造成的云云；辯護人則為
    被告乙○○辯護稱：被告乙○○並無傷害行為，縱有，亦係出於
    正當防衛等語。被告甲○○則辯稱：被告乙○○拿「山豬刀」砍
    我，我才持除草刀阻擋，被告乙○○的傷勢不是我造成的云云
    ；辯護人則為被告甲○○辯護稱：被告甲○○並無傷害行為，縱
    有，亦係出於正當防衛等語。
  ㈡經查：
　⒈被告於110年8月21日下午5時許，在臺南市○鎮區○○里0鄰○○00
    號之1，因被告甲○○在機車上張貼「勿動我車  行照還我  
    事物無罪  不爽找我  勿玩命」之字條發生爭執，被告乙○○
    、甲○○分持刀械及除草刀，爭執過程中，被告甲○○掉進附近
    水溝；被告乙○○、甲○○分別於同日晚間7時21分、6時25分許
    至奇美醫療財團法人奇美醫院（下稱奇美醫院）急診，經診
    斷被告乙○○左頸部肩部挫傷、左上背部擦傷、雙前臂多處擦
    傷、左膝、小腿挫傷，被告甲○○左腕撕裂傷約8公分併伸腕
    尺側肌肌腱斷裂、左尺骨骨折、左大腿撕裂傷約4公分、四
    肢多處鈍挫傷等情，業據被告供承在卷，核與證人丁○○於警
    詢、偵查、本院審理中之證述相符（見警卷第37頁至第46頁
    ，他卷第33頁至第36頁，本院卷第292頁至第302頁），並有
    奇美醫院受理家庭暴力事件驗傷診斷書、診斷證明書、臺南
    市政府警察局新化分局扣押筆錄、扣押物品目錄表、扣押物
    品收據、現場、傷勢及扣案物照片、家庭暴力通報表、奇美
    醫院函及檢附之病情摘要、急診及住院醫療照片附卷可稽（
    見警卷第51頁至第71頁、第77頁至第98頁，本院卷第133頁
    至第175頁、第193頁至第195頁、第203頁至第243頁），此
    部分之事實即堪認定。
　⒉證人即被告乙○○就案發經過於警詢、偵查及本院審理時證稱
    ：我於40多年前將鐵皮貨櫃屋放置在案發地點，後來被告甲○○不讓我放，我才與同居人即證人丁○○在案發當日前往處理
    ，當時我看到被告甲○○機車上張貼前述字條，就是針對我、
    找藉口要與我爭吵，剛好被告甲○○開車回來，我就上前詢問
    「阿義，我怎麼會給你拿行車執照？」，被告甲○○就很生氣
    出拳打我，證人丁○○見狀旋質問被告甲○○為何要打我，被告
    甲○○立即自後車廂拿出剪草刀欲刺向證人丁○○，我要證人丁○○快跑，被告甲○○卻回頭要刺我，情急之下，我就返回貨櫃
    屋拿取裝有鐵片的木棍，被告甲○○雙手拿除草刀由上往下揮
    砍，有打中我的脖子，過程中我試圖用木棍阻擋，被告甲○○
    一直劈砍、我一直頂，打到一半木棍就斷成兩截，我把斷掉
    的木棍及鐵片丟在地上，被告甲○○持續拿除草刀攻擊我，我
    就手抱頭，讓攻擊落在背部，因為除草刀上有鋼絲可以帶動
    刀子，我只有看到被告甲○○用力往上拉除草刀往我身上打時
    ，除草刀斷了那一截打在被告甲○○身上，事後證人丁○○跟我
    說，被告甲○○不知道鋼絲斷了，要用力往上拉打我時，鋼絲
    帶動除草刀往上噴，就這樣讓他自己被割到了，至於被告甲○○之所以跌下水溝，是他攻擊我後，好像被除草刀的鋼絲絆
    到腳，當時路很滑又下雨，他穿雨鞋才會自己跌下去，我看
    到他跌下水溝，就衝過去要搶他手上的除草刀，卻發現他的
    手在流血，就把他拉起來，邊幫他止血邊等救護車等語（見
    警卷第3頁至第13頁，他卷第27頁至第31頁，本院卷第281頁
    至第291頁）。
　⒊證人即被告甲○○就案發經過於警詢、偵查及本院審理時證稱
    ：我在機車上貼前述字條，是因為我的行照丟了，我懷疑是
    被告乙○○拿走，當日我開車回到案發地點，被告乙○○、證人
    丁○○已經在該處，被告乙○○一看到我，就衝上前質問我字條
    是什麼意思，並對我大小聲，我不理他逕自走到後車廂卸貨
    ，被告乙○○就從貨櫃旁儲藏室拿出「山豬刀」朝我砍過來，
    「山豬刀」約1、20公分，裝在棍子上約4尺長，不是扣案的
    木棍，我嚇一跳就順勢從後車廂拿除草刀並雙手舉高阻擋，
    因為除草刀的刀剪比較長，被告乙○○大力打下來，我就拿除
    草刀擋，往後退時他又要砍過來，除草刀就斷了，他要砍我
    頭，我用手擋，手才斷掉，我因為害怕往後退跌倒到水溝，
    他不罷休還要刺我心臟，我猛力掙扎、雙腳一直踢他身體，
    再把「山豬刀」搶過來，後來「山豬刀」在地上，我就躲在
    水溝裡，一直跟他說「你若是讓我死，你們兩個絕對跑不掉
    」，他才比較冷靜下來怕我死掉等語（見警卷第21頁至第30
    頁，他卷第27頁至第31頁，本院卷第303頁至第317頁）。
　⒋證人丁○○就案發經過於警詢、偵查及本院審理時證稱：案發
    當日我與被告乙○○到臺南市○鎮區○○里0鄰○○00號之1整理貨
    櫃屋的東西，因為被告甲○○不讓乙○○放東西，我看到被告甲○○機車上有前述字條，我看不懂就詢問被告乙○○，被告乙○○
    說，被告甲○○寫字條是認為他偷拿行照，所以被告甲○○開車
    回來時，被告乙○○就上前詢問，被告甲○○聽了就很生氣，還
    揍被告乙○○，被告乙○○躲開後，被告甲○○旋即開啟後車廂拿
    中間有鐵絲綁住的鋁製刀棍即鋁製除草刀，我質問被告甲○○
    為什麼要打哥哥，被告甲○○就指著我肚子說要讓我死，我嚇
    到，被告乙○○隨即阻擋、要我快走，被告甲○○見狀回頭要刺
    被告乙○○，被告乙○○就跑去貨櫃屋拿裝鐵板的棍子抵擋，當
    時被告甲○○是右手在上、左手在下拿除草刀，死命的敲打被
    告乙○○的手、腳、左邊脖子，還用刀的部分刺下去，被告乙○○反抗過程中，裝鐵板的棍子就斷成兩截，被告甲○○繼續拿
    除草刀打被告乙○○的肩膀，因為除草刀中間的鐵絲斷掉，被
    告甲○○不知道，要打第二次時，鐵絲就甩起來造成刀子彈起
    來刺到他自己的手，被告甲○○不知道為什麼往後退，撞到紅
    磚頭就跌到水溝，被告乙○○衝過去要搶除草刀時，發現被告
    甲○○的手在流血，就把被告甲○○拉起來，幫他止血，我看到
    被告乙○○腳上的傷口一直流血，才用水管沖他的腳，把血水
    沖掉等語（見警卷第37頁至第46頁，他卷第33頁至第36頁，
    本院卷第292頁至第302頁）。
　⒌被告甲○○雖稱遭被告乙○○持「山豬刀」攻擊云云，然為被告
    乙○○所否認，且依被告甲○○上開證述內容，可知所稱「山豬
    刀」之外型、長度均與扣案裝有鐵片之木棍相符；此外，被
    告乙○○於警詢時稱：被告甲○○所說的「山豬刀」，我隨手放
    在老家貨櫃物下面等語（見警卷第5頁），復於本院審理時
    陳稱：當時木棍斷成兩截，斷了那一截的鐵片我生氣之下丟
    到貨櫃屋下面等語（見本院卷第334頁），而本院當庭勘驗
    被告乙○○之警詢筆錄，被告乙○○實係稱：我有把鐵片找回來
    ，放在老家貨櫃屋下面等語（見本院卷第319頁）；再參以
    案發當日員警到場時僅扣得一截斷掉之木棍，未見其上鐵片
    ，嗣被告乙○○於同年月26日始至臺南市政府警察局新化分局
    左鎮分駐所提出另一截含鐵片之木棍，有臺南市政府警察局
    新化分局扣押筆錄、扣押物品目錄表、扣押物品收據、扣押
    物品照片為證（見警卷第57頁至第63頁、第79頁、第87頁）
    ，應認被告乙○○於案發當日所持裝有鐵片之木棍，在雙方衝
    突過程中斷成兩截，其中一截於員警到場時扣案，另一截含
    鐵片部分遭被告乙○○丟棄在貨櫃屋，數日後始找回並交予員
    警扣押，足認被告甲○○所稱「山豬刀」即為扣案裝有鐵片之
    木棍。
　⒍細繹前揭證述內容，可見被告於案發時，因前述字條發生爭
    執，被告當時情緒應處在氣憤、激動之狀態，被告確有不滿
    彼此而有毆打對方之動機無訛，被告因而分持上開木棍及除
    草刀互相傷害，亦與常情無違；再觀諸被告之傷勢照片（見
    本院卷第145頁至第147頁、第209頁至第211頁、第217頁、
    第231頁），被告乙○○左小腿、右手臂內側有數道長割痕、
    左手臂靠肩膀處亦有數道短割痕，被告甲○○左手腕有一道嚴
    重切傷，二者傷口形狀近似，且本院依職權函詢奇美醫院有
    關該等傷勢可能是何種物品所造成，奇美醫院函覆稱：被告
    甲○○所受傷勢，可能為扣案之裝有鐵片木棍或鋁製農用除草
    刀所造成，被告乙○○所受傷勢像是尖銳物引起的等語，有奇
    美醫院函及檢附之病情摘要存卷可佐（見本院卷第133頁至
    第135頁、第203頁至第205頁），而被告自承於衝突過程中
    ，彼此所持之木棍及除草刀均遭對方打斷，以日常生活經驗
    判斷，若揮打力道極大加上反作用力，確有造成被告甲○○所
    持除草刀斷裂，刀刃處因此反彈而傷到自己之可能；況被告
    受傷部位及傷勢，除被告甲○○手部傷勢為除草刀斷裂刀刃反
    彈所致外，其餘部分均與其等指述遭對方以上開木棍及除草
    刀揮舞、劈砍之方式施加暴行所可能受傷之身體位置及傷害
    結果相當，而案發時間與被告就診時間緊密連貫，則被告既
    係在前揭時、地發生爭執後，受有上開傷害而至奇美醫院就
    診，顯見上開傷害應係被告彼此爭執時所造成，被告辯稱無
    何傷害之犯行云云，自不可採。
　⒎又衡諸常情，若行為人發現對方持有刀械，卻仍持另一刀械
    接近並與之互相拉扯，致對方在過程中遭刀械劃傷，無論致
    傷之刀械係行為人或對方所持，因近距離持刀械互相攻擊、
    抵擋過程中，本可能於過程中直接使對方因而受有肢體外力
    或刀械銳利處切割而受傷，甚至於力道過大時，會造成刀械
    斷裂並因此反彈或飛舞而受傷，而被告於案發時均情緒氣憤
    激動，自無可能輕輕揮打、劈砍上開木棍及除草刀，理當清
    楚知悉彼此攻擊、抵擋過程中，因作用力及反作用力，將於
    過程中造成對方受傷，故無論被告所受傷勢，係因對方所持
    刀械或自身所持刀械斷裂所造成，均無解於被告之傷害故意
    。
　⒏至辯護人為被告辯護稱：被告前開行為係正當防衛等語，惟
    按正當防衛必須對於現在不法之侵害始得為之，侵害業已過
    去，即無正當防衛可言。至彼此互毆，又必以一方初無傷人
    之行為，因排除對方不法之侵害而加以還擊，始得以正當防
    衛論。故侵害已過去後之報復行為，與無從分別何方為不法
    侵害之互毆行為，均不得主張防衛權（最高法院30年度上字
    第1040號判決意旨參照）。而互毆係屬多數動作構成單純一
    罪而互為攻擊之傷害行為，縱令一方先行出手，而還擊之一
    方在客觀上苟非單純對於現在不法之侵害為必要排除之反擊
    行為，因其本即有傷害之犯意存在，則對其互為攻擊之還手
    反擊行為，自無主張正當防衛權之餘地（最高法院96年度台
    上字第3526號判決意旨參照）。查被告發生衝突後，即有互
    持上開木棍及除草刀攻擊對方，並有打斷、搶奪對方手上木
    棍及除草刀之情形，顯見在雙方打斷、搶奪木棍及除草刀時
    ，對方手上已無任何凶器或物品，被告嗣後再攻擊彼此，顯
    係基於傷害之犯意為之，並非單純對於現在不法之侵害為必
    要排除之行為，即無主張正當防衛之餘地。
　㈢綜上所述，被告上開否認犯行所辯，係臨訟飾卸之詞，殊無
    可採。本案事證明確，被告之犯行洵堪認定，均應予依法論
    科。　　
三、論罪科刑：
  ㈠核被告所為，均係犯刑法第277條第1項之傷害罪。
  ㈡又家庭暴力，指家庭成員間實施身體、精神或經濟上之騷擾
    、控制、脅迫或其他不法侵害之行為；家庭暴力罪，則指家
    庭成員間故意實施家庭暴力行為而成立其他法律所規定之犯
    罪，家庭暴力防治法第2條第1款、第2款定有明文。查被告
    為兄弟，其間具有家庭暴力防治法第3條第4款所定之家庭成
    員關係，是被告上開犯行同時亦屬於家庭成員間實施不法侵
    害之行為，該當家庭暴力防治法第2條第2款之家庭暴力罪，
    然因該條款之罪並無罰則規定，故仍應依前揭「三、㈠」所
    述之規定論處。
  ㈢爰審酌被告為兄弟，本應以互敬、互重之態度相待，僅因細
    故發生爭執，無法控制自身情緒，不思理性解決問題，即恣
    意持上開木棍及除草刀傷害對方，破壞社會治安及善良秩序
    ，更致對方受有前揭傷害，殊為不該；另考量被告犯後否認
    犯行，未見悔意；兼衡被告乙○○自陳學歷為國中畢業、已婚
    ，育有3名成年子女、先前從事車床工作，月薪約新臺幣（
    下同）30,000元，現無業、與配偶及女兒同住、家庭經濟狀
    況為小康；被告甲○○自陳學歷為國中畢業、已婚，育有3名
    成年子女、前以製作鋁門窗為業，月收入約20,000元至30,0
    00元不等，現因受傷無法工作、獨居、家庭經濟狀況為小康
    （見警卷第3頁、第21頁被告警詢筆錄「受詢問人欄」之記
    載，本院卷第330頁）等一切情狀，分別量處如主文所示之
    刑，並均諭知易科罰金之折算標準，以示懲儆。
據上論斷，應依刑事訴訟法第299條第1項前段，判決如主文。 
本案經檢察官黃彥翔提起公訴，檢察官林容萱、丙○○到庭執行職
務。
中　　華　　民　　國　　111 　年　　12　　月　　14　　日
　　　　　　　刑事第十庭  審判長  法　官  陳金虎
                                  法  官  陳鈺雯
                                  法  官  王鍾湄
以上正本證明與原本無異。
如不服本判決應於收受本判決後20日內向本院提出上訴書狀，並
應敘述具體理由。其未敘述上訴理由者，應於上訴期間屆滿後20
日內向本院補提理由書狀（均須按他造當事人之人數附繕本）「
切勿逕送上級法院」。
                                  書記官  蘇冠杰
中　　華　　民　　國　　111 　年　　12　　月　　14　　日
附錄本案論罪科刑法條：
刑法第277條
傷害人之身體或健康者，處5年以下有期徒刑、拘役或500,000元
以下罰金。
犯前項之罪，因而致人於死者，處無期徒刑或7年以上有期徒刑
；致重傷者，處3年以上10年以下有期徒刑。